臺灣高等法院臺中分院刑事判決　　　　　　　　　　九十年度上易字第二五八五號
　　上　訴　人　丁○○
　　即　被　告
　　輔　佐　人　丙○○
右上訴人因傷害等案件，不服臺灣南投地方法院九十年度易字第三五七號中華民國九
十年九月二十六日第一審判決（起訴案號：臺灣南投地方法院檢察署九十年度偵字第
一一０六號），提起上訴，本院判決如左：
    主      文
原判決關於丁○○公然侮辱、誹謗部分均撤銷。
丁○○被訴公然侮辱、誹謗部分均無罪。
其他上訴駁回。
    事      實
一、丁○○因戊○欲搬運其家門前廢土之事而心生怨隙，嗣因彼此對丁○○究竟有無
    對乙○○表示：「戊○『討客兄』」及『戊○與其丈夫陳木華有不正常男女關係
    』」等語有所爭議，且丁○○向戊○稱上開言論均係乙○○造謠所生，致乙○○
    心生不滿，於民國八十九年十二月十六日上午十時許，在丁○○位於南投縣集集
    鎮玉映里庄仔巷十二號住處前與丁○○發生口角爭執，丁○○竟基於傷害之犯意
    ，與乙○○（業經原審法院判處拘役三十五日，緩刑二年，未經上訴而確定）相
    互推打拉扯，致乙○○受有臉部、頭皮及頸部挫傷、右後頭壓痛及右前臂瘀血等
    傷害。
二、案經乙○○訴由南投縣警察局集集分局報請臺灣南投地方法院檢察署檢察官偵查
    起訴。
    理      由
甲、有罪部分（即傷害部分）：
一、訊據被告丁○○矢口否認有何傷害等犯行，辯稱：當日伊並未毆打乙○○，而是
    乙○○打伊，且隔天乙○○又帶她兒子來伊家打伊，且伊之手已斷掉，不可能打
    乙○○，伊僅與乙○○有言語衝突，並未出手拉扯致乙○○受傷云云。惟查：被
    告丁○○與乙○○相互拉扯成傷之事實，業據證人陳炎棋、吳奇燦於偵查及原審
    調查中一致證稱：渠等見丁○○、乙○○互相推擠拉扯等語甚詳（見偵查卷第三
    十九頁反面、原審卷第二十頁反面、第二十一頁），並有行政院衛生署南投醫院
    九十年八月二日九十投醫社字第二七四六號函所附病歷暨驗傷診斷書各一份附卷
    足憑（見原審卷第四十九頁至第五十一頁、偵查卷第十八頁），雖告訴人乙○○
    係於八十九年十二月十八日（即案發第三天）始前往驗傷，惟診斷時亦記載推定
    受傷時間為約二天前，其被毆打暨驗傷之時間即已符合。且只要在傷勢未消失之
    前檢驗，即可保留證據，尚不得謂告訴人未於當日驗傷，即完全否認嗣後驗傷之
    效力，且手斷亦非絕對無法與他人拉扯，是被告上開辯解，係屬推諉飾卸之詞，
    自無足採。本件事證明確，被告之傷害犯行均堪認定。而被告乙○○所受之傷害
    ，業據行政院衛生署南投醫院醫師於上開病歷內記載詳實，是被告丁○○於原審
    審理時聲請傳訊醫師蔡岳甫，經核已無必要，附此敘明。
二、核被告丁○○所為，係犯刑法第二百七十七條第一項之普通傷害罪。原審就此部
    分引用刑法第二百七十七條第一項前段、第四十一條第一項前段、第七十四條第
    一款、罰金罰鍰提高標準條例第一條前段、第二條之規定，並審酌被告並無前科
    素行（參見卷附臺灣高等法院被告全國前案紀錄表、臺灣南投地方法院檢察署刑
    案資料查註紀錄表），僅因街坊鄰居間之細故，未循理性之溝通管道解決，竟訴
    諸暴力，惟被告年逾六十且教育程度不高，較難期待渠等有通常之社會體認能力
    ，且犯罪情節尚輕，受損害之程度非鉅等一切情狀，就此部分量處拘役三十五日
    刑，並諭知易科罰金之折算標準。且認被告前未曾受有期徒刑以上刑之宣告（參
    見前開紀錄表），因一時失慮，誤罹刑典，經此起訴審判後，當能知所警惕，信
    無再犯之虞，認對於被告所宣告之刑，以暫不執行為當，諭知緩刑二年，以啟自
    新。原審判決此部分之認事用法並無違誤，量刑亦稱允當。被告丁○○空言否認
    ，提起上訴，指摘原判決不當，為無理由，此部分應予駁回。
乙、無罪部分（即公然侮辱、誹謗部分）：
一、公訴意旨略以：被告丁○○於民國八十九年十二月十六日上午十時許，因搬運廢
    土一事所生爭執，在南投縣集集鎮玉映里庄仔巷十二號自宅前，以台語「討客兄
    」等語公然侮辱戊○，並意圖散布於眾，指摘：「戊○與其夫陳木華有染」，足
    以貶低戊○之人格、名譽，因認被告丁○○涉犯刑法第三百零九條第一項、第三
    百十條第一項之罪嫌。
二、按犯罪事實應依證據認定之，無證據不得推定其犯罪事實；復不能證明被告犯罪
    或其行為不罰者，應諭知無罪之判決，刑事訴訟法第一百五十四條、第三百零一
    條第一項分別定有明文。又事實之認定應憑證據，如未能發現相當證據，或證據
    不足以證明，自不能以推測或擬制之方法，以為裁判基礎，最高法院著有四十年
    台上字第八六號判例可資參照。事實審法院對於證據之取捨，依法雖有自由判斷
    之權，然積極證據不足證明犯罪事實時，被告之抗辯或反證縱屬虛偽，仍不能以
    此資為積極證據應予採信之理由，最高法院著有三十年上字第四八二號判例可資
    參照。另認定不利於被告之事實，須依積極證據，苟積極證據不足為不利於被告
    事實之認定，即應為有利於被告之認定，更不必有何有利之證據。且告訴人之告
    訴，係以使被告受刑事訴追為目的，是其陳述是否與事實相符，仍應調查其他證
    據以資審認。又被害人之陳述如無瑕疪，且就其他方面調查又與事實相符，固足
    採為科刑之基礎，倘其陳述尚有瑕疪，則在未究明前，遽採為論罪科刑之根據，
    即難認為適法（最高法院三十年上字第八一六號、四十年台上字第八六號、五十
    二年台上字第一三○○號、六十一年台上字第三○九九號分別著有判例可資參照
    ）。而所謂無瑕疪，係指被害人所為不利被告之陳述，與社會上一般生活經驗或
    卷存其他客觀事實並無矛盾而言，至所謂就其他方面調查認與事實相符，非僅以
    所援用之旁證足以證明被害結果為已足，尤須綜合一切積極佐證，除認定被告確
    為加害人之可能外，在推理上無從另為其他合理原因之假設，有不合於此，即不
    能以被害人之陳述做為論斷之證據。
三、本件公訴人認被告丁○○涉犯上開罪嫌，無非以被害人戊○之指述，證人乙○○
    、廖玉秀之證述為其論據。訊據被告丁○○堅決否認有前開犯行，辯稱：伊確未
    曾說那些話侮辱及誹謗戊○等語。經查：
    （一）告訴人戊○先於警訊時指稱：被告丁○○指我與伊先生陳木華是客兄關係
          ，是案發當天早上丁○○家後院廢土旁說的，有乙○○在場聽見，即八十
          九年十二月十六日上午十時許（見偵查卷第十一頁反面）；於偵查時則指
          稱：如警訊筆錄（見偵查卷第二十四頁反面）；旋於原審審理時指稱：黃
          月貞說我任意搬她家的廢土，但我確實沒有，當我質問被告丁○○時，被
          告推說是乙○○說的（見原審卷第二十一頁）；於本院調查時則指稱：黃
          月貞罵「討客兄」，我是在檳榔間聽到的，是她（指被告丁○○）直接對
          我說的而「戊○與其夫陳木華有染」我沒有聽到這句話（見本院九十年十
          二月二十六日筆錄）。而證人乙○○於警訊時則稱：是因為丁○○與戊○
          兩人搬運廢土事件引發，是丁○○自己對戊○說她先生陳木華有親蜜關係
          、討客兄不承認，而怪罪我亂說（見警卷第九頁反面）、於原審審理時證
          述稱：戊○是聽其他人講，得知丁○○的辱罵，後來質問我；八十九年十
          二月十六日發生爭執前，我看到戊○與丁○○發生口角爭執，戊○就把我
          叫過去，問我為何丁○○罵人罵得這麼難聽，而丁○○就說我在造謠（見
          原審卷第六十一頁正、反面），嗣於本院調查時則證稱：因為先前她說（
          指被告丁○○）戊○向她要土，並討客兄，與陳木華發生關係，後來她卻
          改口說是我說的（見本院九十年十二月十六日筆錄）。另證人廖玉秀先於
          警訊時證述稱：當天是八十九年十二月十五日九時許，當時在場有我本人
          、及乙○○、丁○○三人在場，我只聽到丁○○罵戊○的姘夫及一些不堪
          入耳的話（見警卷第十五頁反面）、於偵查時檢察官問：八十九年十二月
          十六日上午十時左右妳人在何處，廖玉秀證稱：在我家隔壁，她們為了一
          堆土，丁○○罵戊○「討客兄」，並指她與她先生有不正常的關係，時間
          是打架前一天早上十時（見偵查卷第四十二頁正、反面）；於原審審理時
    則稱：我當天九、十時多，在住家附近聽到丁○○用台語說戊○「討客兄
          」，並說丁○○之夫陳木華與戊○有不正常之男女關係，當場有丁○○、
          乙○○及我在場；丁○○罵戊○「討客兄」，罵給乙○○聽，但戊○本人
          不在場（見原審卷第二十頁反面、第六十頁）。依告訴人戊○之前開指述
          、證人乙○○、廖玉秀之證述，則案發時間究係在搬運廢土之八十九年十
          二月十五日抑或發生打架事件之同年月十六日，且案發當時告訴人戊○究
          竟有無在場，是否親自聽到被告丁○○之辱罵，及被告丁○○辱罵之內容
          ，彼此所陳，亦不一致。則渠等彼此所陳均有未符，尚難遽以渠等之陳述
          ，而認被告丁○○涉犯上開罪嫌。雖告訴人、證人之陳述有部分前後不符
          ，或相互間有所歧異時，究竟何者為可採，法院仍得本其自由心證予以斟
          酌，非謂一有不符或矛盾，即應認其全部均為不可採信，如其基本事實之
          陳述，果與真實性無礙時，則仍非不得予以採信，固有最高法院七十四年
　　　　　度台上字第一五九九號判例可資參佐。但如告訴人、證人彼此間之陳述，
          有礙於事實之認定及使人產生懷疑究竟有無該項事實時，即難遽謂其不符
          或矛盾得以採信。證人乙○○於警訊、偵查中證述被告丁○○辱罵戊○時
          ，係戊○在搬運廢土時當場指摘戊○與其夫有染，而證人廖玉秀則證述當
          時戊○並不在場，另告訴人戊○則時而稱其在場，時而稱其不在場，顯然
          告訴人戊○、證人乙○○、廖玉秀之證述彼此間具有相當大之瑕疵與不一
          致之處，自難憑以採信為真實。況戊○係告訴人，其告訴意旨本在使被告
          丁○○受刑罰之處罰，其指述如無其他證據足以證明被告確有犯罪行為，
          即難僅憑其指述而認被告犯罪，又證人乙○○曾與被告丁○○發生口角爭
          執，其證詞亦難免有偏頗之虞，是渠等之指述與證述，較難客觀，難以採
          信。
    （二）廖玉秀雖曾提出休假登記卡一份為證，惟此僅足以證明廖玉秀曾於八十九
          年十二月十五日休假在家而已，至於證人廖玉秀究竟是否目睹被告丁○○
          辱罵戊○，仍須依據彼此間所陳述之內容以為判斷之依據，是上開休假登
          記卡尚不足為不利被告丁○○之證據。
    （三）證人劉玉美雖於原審調查中證稱：伊於八十九年九月間起之每星期一、三
          、五，僱請丁○○等十幾名工人，在伊住處從事檳榔加工之工作。因工資
          係按斤計價，故開工之時間不定，有人於上午六、七時許、有人則於上午
          八、九時起工作，隨個人意願，伊不清楚丁○○於九月十五日至伊住處之
          確切時間等語在卷，證人劉玉美之上開證述固不足為有利被告丁○○之認
          定，但亦難以該項證詞，認定被告丁○○前開辯解，不足採信。
    （四）綜上所述，尚難認被告丁○○曾以上開言詞，侮辱及誹謗告訴人戊○，自
          難以上開公然侮辱及誹謗罪相繩。此外復查無其他積極證據足認被告黃月
          貞有上開犯行，即屬不能證明被告丁○○有上開此部分之犯罪。且本件此
          部分已查無證據證明丁○○確曾公然侮辱及誹謗戊○，被告丁○○雖請求
          傳訊證人廖玉秀、劉玉美，核無必要，附此敘明。
四、原審就被告丁○○此部分有罪之判決，尚嫌違誤。上訴人即被告丁○○就此部分
    提起上訴，即有理由。惟原判決此部分既有上開可議之處，自應由本院將原審判
    決此部分撤銷改判無罪。
據上論結，應依刑事訴訟法第三百六十八條、第三百六十九條第一項前段、第三百六
十四條、第三百零一條第一項，判決如主文。
本案經檢察官甲○○到庭執行職務。
中      華      民      國　    九十一     年     一      月   二十三 　日
                                臺灣高等法院臺中分院刑事第三庭
                                      審判長法  官　陳　朱  貴
                                            法　官　廖　柏　基
                                            法　官  胡　忠　文
右正本證明與原本無異。
不得上訴。
                                            書記官  林　世　傑
中      華      民      國　    九十一     年     一      月   二十四 　日
附錄本案論罪科刑法條：
刑法第二百七十七條第一項：
傷害人之身體或健康者，處三年以下有期徒刑、拘役或一千元以下罰金。
                                                                        Ｒ
